【裁判字號】    90,上訴,181
【裁判日期】    900316
【裁判案由】    侵占等
【裁判全文】
臺灣高等法院高雄分院刑事判決                      九十年度上訴字第一八一號
    上  訴  人
    即  被  告  甲○○
右上訴人因侵占案件，不服臺灣澎湖地方法院八十九年度易字第七七號，中華民國九
十年一月五日第一審判決（起訴案號：臺灣澎湖地方法院檢察署八十九年度偵字第三
七○號）提起上訴，本院判決如左：
    主  文
原判決撤銷。
甲○○連續意圖為自己不法之所有，而侵占對於公益上所持有之物，處有期徒刑壹年
貳月，緩刑參年。
    事  實
一、甲○○原係澎湖縣西嶼鄉大池村幹事，並自民國八十八年九月十七日起，經該村
    社區發展協會（以下簡稱發展協會）理事會決議後聘任為發展協會總幹事，負責
    發展協會日常事務之處理。該發展協會係以公益事業為宗旨，為改進社區居民生
    活品質而成立，發展協會之資金，係存放於澎湖縣農會西嶼分部ＯＯ五二一─四
    ─Ｏ帳號帳戶內，提領現款須經理事長楊爭榮、會計曾玉麟、出納陳秀娥核章，
    但由於三人均不參與日常會務運作，而將各自之職章及楊爭榮、曾玉麟提款所用
    私章置放甲○○處，授權甲○○業務需要時得自行蓋用提款，因此，有關發展協
    會之支出款項，均由甲○○蓋用所保管之楊爭榮、曾玉麟、陳秀娥職章，據以製
    作支出憑證並登帳後，再以保管之存摺及楊爭榮、曾玉麟之私章，另經陳秀娥蓋
    用私章後提領現款，故發展協會資金實際上屬甲○○所持有保管之公益上之物，
    其可隨時提領款項使用。詎甲○○意圖為自己不法所有，基於概括犯意，明知發
    展協會並無業務上提款之必要，竟超過楊爭榮、曾玉麟授權使用私章之範圍，連
    續於八十九年二月三日、三月十日、三月二十七日、四月二十四日，先後前往澎
    湖縣農會西嶼分部，每次均盜用楊爭榮、曾玉麟私章，蓋用在澎湖縣農會活期存
    款取款憑條上，而持該偽造之取款憑條自上開帳戶陸續提領現金新台幣（下同）
    四十萬元、四萬元、二十萬元、二十萬元，提款後均由甲○○陸續侵占入己，合
    計侵占款項八十四萬元，足以生損害於澎湖縣農會對客戶金錢管理之正確性及發
    展協會、楊爭榮、曾玉麟。嗣於同年四月二十五日，鍾美華接任甲○○發展協會
    總幹事之職務，甲○○為免事跡敗露，始於整理帳目後，於同年五月八日，將上
    開侵占款項及其他合法支出餘款共八十四萬一千八百八十二元存入帳戶內，而軋
    平帳面及存摺內存款餘額之差距，並移交帳目予鍾美華。
二、案經法務部調查局澎湖縣調查站及澎湖縣政府政風室移送臺灣澎湖地方法院檢察
    署檢察官偵查起訴。
    理  由
一、本院調查時訊據上訴人即被告甲○○（下稱被告）坦承其於受聘為發展協會總幹
    事後，以右揭方法保管協會資金，並於前述時、地自行蓋用證人楊爭榮、曾玉麟
    私章製作取款憑條，自發展協會帳戶中提出上開四筆款項，而於八十九年五月八
    日將上開款項回存入發展協會帳戶前，俱由其持有等事實，經核與證人楊爭榮、
    陳美娥、曾玉麟證述情節大致相符，並有發展協會章程、存款存摺影本、帳簿、
    相關支出憑證、取款憑條等附卷可稽。雖矢口否認有侵占犯行，辯稱：(1)八十九
    年二月三日所提領四十萬元，係作為整理花圃之用，嗣後忘記有此款項而一直存
    放在抽屜內，直到交接工作始行取出；(2)同月十日所提四萬元，係作為購買環保
    義工休閒服裝用途；(3)同月二十七日所提二十萬元，係作為彩繪牆壁之用；(4)同
    同月二十四日所提二十萬元，係作為清理髒亂點之用，以上所提領款項均有正當
    用途，其並未將之挪作己用，只是稍晚歸還發展協會云云。然查：
（一）就被告所辯於八十九年二月三日提領四十萬元整理花圃一事言之：發展協會於
      八十八年八月二十四日召開第四屆第二次會員大會，當時雖決議整理花圃，並
      由發展協會理事長楊爭榮找人看過現場，但迄未正式估價，也無招標或發包廠
      商施作，且發展協會類此大金額之支出，應在建設完成後或活動辦理後，再檢
      具憑證報銷領款支付等情，業據證人楊爭榮證述在卷，並有發展協會前開會議
      記錄附卷可憑。故上開整理花圃工程是否施作？金額若干？何時完工等情，均
      在未定之數，被告絕無提領該筆款項之必要，被告以此作為提款之理由，所辯
      顯屬無據。被告雖又辯稱楊爭榮命其將款項領出云云，但此為證人楊爭榮堅決
      否認，並曾書立說明書一紙表明絕無其事，有該說明書附卷可稽，此部份辯解
      亦無可取。被告另辯稱鄉民顏陳美紅因過年亟須換領新鈔，其才於八十九年農
      曆除夕前日之二月三日即領出上開金額云云，惟訊之證人顏陳美紅證稱忘記有
      此事件等語，顯不能據此為有利被告之認定。此外，被告辯稱領款後，適逢農
      曆春節假期，其乃將款項放置辦公室抽屜，留待假期結束後再為處理，但因楊
      爭榮未進一步告知整理花圃進度，其因此忘記有此款項，直到交接時才將之從
      抽屜中找出云云。然則，四十萬元之款項，被告未善加保管，而於無人上班之
      農曆春節假期，將之放置辦公處所抽屜內，已違常情，且被告於八十九年二月
      三日領款後至交還款項之五月間，依據卷附發展協會支出憑證及帳冊記載，曾
      處理十餘筆發展協會款項出入，衡之四十萬元現金之數額、所佔空間非小，且
      被告又經常處理發展協會金錢出入，所辯忘記有此四十萬元款項並長期放置抽
      屜內云云，更屬不可思議，況且，依據原審所調被告金融機構存放款紀錄所載
      ，被告當時於澎湖縣第二信用合作社有借款紀錄，且每月被告均固定以現金或
      支票方式入賬還款數萬元，被告亦自承不會忘記還款，何以上開四十萬元公款
      被告竟然忘記三個月之久，顯非被告所能合理解釋。因此，被告上述辯解，與
      相關證據及經驗法則有違，俱無可採。
（二）又被告於八十九年三月十日、三月二十七日、四月二十四日，陸續自發展協會
      帳戶提領四萬元、二十萬元、二十萬元，有發展協會存摺可稽，被告雖辯稱係
      分別用作環保義工休閒服、彩繪牆壁、清理髒亂點等支出云云。但查，發展協
  會於前述期間，並無實際支出環保義工休閒服、彩繪牆壁、清理髒亂點等費用
      一節，業經被告自承在卷，而上開提領款項中，有關彩繪牆壁、製作環保義工
      休閒服等工作，均前述整理花圃相同，皆屬發展協會未曾實際交辦執行之事項
      ，已據證人楊爭榮證述在卷，故根本無提領支出此部份款項之必要；另有關清
      理髒亂點之費用屬澎湖縣環保局補助大池村，應由村中公款支出，與發展協會
      無關，此經被告、證人顏陳美紅、證人即環保義工小隊長鍾順盛陳述明確，並
      有該局八十九年三月十四日即行發文之（八九）澎環管字第一五八一號函在卷
      足憑，被告兼任村幹事及發展協會總幹事二職，更無混淆二單位之權責後，於
      八十九年四月二十四日始提領二十萬元之可能。從而，被告辯稱提領上開款項
      均係本於發展協會之業務需要，亦不能採。
（三）依上所述，被告於八十九年二月三日、三月十日、三月二十七日、四月二十四
      日，陸續所提四十萬元、四萬元、二十萬元、二十萬元等金額，俱無被告所辯
      之實際提領必要，則依據證人鍾美華所言及存款帳戶資料所示，被告遲至鍾美
      華於八十九年四月二十五日接任總幹事職務後之五月八日，始將帳目結清並將
      八十四萬一千八百八十二萬元（其中八十四萬元是侵占款，另一千八百八十二
      元係其他款項餘額），顯見被告係事後籌措補足，以軋平帳面與存款帳戶內之
      數字，在此之前，上開四筆款項共八十四萬元經被告提領後，皆遭被告侵占挪
      用入己。蓋依據原審所調被告金融機構存放款紀錄所載，被告於八十九年一至
      五月份，於澎湖縣第二信用合作社有借款紀錄，且每月被告均固定以現金或支
      票方式入賬還款數萬元，其中八十九年一月份還現金十萬零一千五百九十八元
      、支票存款戶支出十七萬五千六百元，二月份支票存款戶支出二十二萬元，三
      月份還現金九萬八千二百四十七元，五月份還款十萬二千元等情，有該合作社
      客戶黃正雄對帳單二紙卷附足按（見原審卷第二四二六頁），足認被告領取上
      開四筆款項八十九年二月三日至同年四月二十四日期間，本身經濟情況每月須
      支出巨額貸款，自有將所領取款項加以挪用之動機，參以被告既於八十九年二
      月三日領取四十萬元，而該四十萬元被告並未動用於公務，已如前述，茍被告
      未將該筆四十萬元挪用，因有四十萬元公款可動支，衡情應無於八十九年三月
      十日再領用四萬元之理，顯見被告有將該筆四十萬元款項挪用已明；又被告既
      已先後領用前開四十萬元及四萬元，茍被告未將該筆四十萬元及四萬元挪用，
      因有四十四萬元公款可動支，衡情應無於八十九年三月二十七日再領用二十萬
      元之理，顯見被告有將前開二筆四十萬及四萬元款項挪用已明；又被告既已領
      用前三筆款項共六十四萬元，茍未將領用之前三筆款項共六十四萬元挪用，因
      有共六十四萬元公款可動支，衡情應無於八十九年四月二十四日再領用二十萬
      元萬元之必要，顯見被告有將前開三筆款項共六十四萬元挪用至明，又被告於
      八十九年四月二十五日已將發展協會總幹事職務移交他人，茍無挪用該第四筆
      款項二十萬元，理當應於移交後之當天或數日內，將款項及帳目整理清楚，辦
      理移交，何以遲至同年五月八日始將款項存入帳戶內，顯見被告已將前開四筆
      款項共八十四萬元挪用動支，為籌填補資金，需花時間籌措所致，益證被告有
      將從帳戶領取上開四筆款項共八十四萬元易持有為所有之侵占犯行，應堪認定
      。
（四）另證人楊爭榮、曾玉麟均證稱，將私章交給被告保管係方便其業務上提款，倘
      被告並非基於業務需要，自不得蓋用二人私章提款等語。因此，被告提領上述
      四筆款項既非基於業務上需要，則被告蓋用二人私章應認定為盜用印章，據此
      陸續所製作交付澎湖縣農會所有之取款憑條，皆屬偽造之私文書，被告持之行
      使，自足以生損害於澎湖縣農會對客戶金錢保管之正確性，及發展協會、楊爭
      榮、曾玉麟之權益。
（五）縱上所述，被告所辯皆為事後卸責之詞，不能採信。被告盜用他人印章據以製
      作取款憑條領款侵占之犯行，事證明確，足堪認定。
二、按依台灣省社區發展十年計劃成立之社區理事會，其理事長持有該社區之財物，
    乃因公益而持有，其將公益持有之物侵占他用，應成立刑法之侵占公益上持有物
    罪，最高法院七十年台上字第九五四號判例可資參照。本案發展協會係以公益事
    業為宗旨，為改進社區居民生活品質而成立，有發展協會章程、發展協會第四屆
    第二次會員大會手冊附卷可稽。因此，被告將發展協會款項侵占入己，參照上述
    判例意旨，核係犯刑法第三百三十六條第一項之侵占公益上持有物罪；又被告擅
    自盜用他人私章製作取款憑條持之取款之行為，則係犯刑法第二百十六條、第二
    百十條之行使偽造私文書罪，其盜用印章之部分行為及偽造私文書之低度行為均
    為行使偽造私文書行為所吸收，皆不另論罪。被告連續多次侵占、行使偽造私文
    書犯行，俱時間緊接，所犯構成要件分別相同，顯均分別係基於概括犯意所為，
    皆應依連續犯之規定各以一罪論。又被告係為侵占公益上之款項而行使偽造之取
    款憑條，故所犯上開二罪間，有方法結果牽連關係，應從一重之侵占公益上持有
    物罪名論處。本案公訴人僅以業務侵占罪名起訴被告，與本院所認定之侵占公益
    上持有物罪名有所不同，本院自得本於事實同一之範圍內，變更起訴法條，並於
    刑事訴訟法第二百六十六條起訴效力所及範圍內，併就被告行使偽造私文書犯行
    予以審理，附此說明。
三、原審判決另以：被告明知發展協會並無業務上提款之必要，竟超過楊爭榮、曾玉
    麟授權使用私章之範圍，連續於八十九年三月四日、四月六日，先後前往澎湖縣
    農會西嶼分部，每次均盜用楊爭榮、曾玉麟私章，蓋用在澎湖縣農會活期存款取
    款憑條上，而持該偽造之取款憑條自上開帳戶陸續提領現金三萬元、十萬元，將
    之挪用侵占入己云云。訊之被告否認部分犯行，辯稱八十九年年三月四日所提領
    三萬元，係作為支付各項雜支之零用金用途；八十九年四月六日所提十萬元，係
    作為鄉運相關開支之用等語。經查發展協會於前述期間，確有支出部分零用金、
    鄉運開支共將近十萬元一節，有載明上情之發展協會帳冊卷附可按（見偵查卷第
    二十八頁），而每筆提款均有一定之目的，不能相互挪用，故其針對不同項目支
    出分別提款一事，為被告供明，顯見被告所領取之上開三萬元及十萬元，確有領
    取之必要，至領取之十三萬元，經支出後尚餘數萬元，因該款係作為零用金等用
    途，自有留存備用之必要，是被告未將此部份用後剩餘之款項回存入帳戶，亦係
    情理之常，不能遽認被告此部份有侵占犯行，附此說明。
四、原審予以論罪科刑，固非無見，惟查：被告並未於八十九年三月四日、四月六日
    ，將提領之三萬元零用金及十萬元鄉運相關開支侵占入己，已如前述，原判決認
    定被告亦侵占上開二筆款項，自有未合。被告上訴意旨，否認犯罪，指摘原判決
    不當，雖無理由，惟原判決既有上開可議，自應由本院予以撤銷改判。爰審酌被
    告犯罪動機、目的，挪用公益上持有之款項共八十四萬元，犯後已經歸還，所生
    危害尚非重大，發展協會表示不追究之意，犯罪後態度尚稱良好等一切情狀，量
    處如主文第二項所示之刑。另依卷附台灣高等法院被告全國前案紀錄表所示，被
  告前未曾受有期徒刑以上刑之宣告，其因一時失慮，致罹刑典，並已歸還全部贓
    款，發展協會方面亦決議不再追究，經此刑之宣告後，應知警惕而無再犯之虞，
    本院因認暫不執行其刑為當，爰併予以宣告緩刑三年（原審亦宣告緩刑），用啟
    自新。
五、被告經合法傳喚，未於言詞辯論期日到庭，爰不待其陳述逕行判決。
據上論結，應依刑事訴訟法第三百六十九條第一項前段、第三百七十一條、第三百六
十四條、第二百九十九條第一項前段、第三百條，刑法第五十六條、第三百三十六條
第一項、第二百十六條、第二百十條、第五十五條、第七十四條第一款，罰金罰鍰提
高標準條例第一條前段，判決如主文。
本案經檢察官董明正到庭執行職務。
中    華    民    國      九十      年       三       月      十六      日
                              臺灣高等法院高雄分院刑事第八庭
                                  審判長法官  郭雅美
                                        法官  張盛喜
                                        法官  莊飛宗
右正本證明與原本無異。
如不服本判決，應於判決送達後十日內向本院提出上訴狀，其未述理由者並應於提
出上訴狀後十日內向本院補提理由書（應附繕本)。
                                      書記官  張宗芳
中    華    民    國      九十      年       三       月      十九      日
論罪法條：
刑法第三百三十六條第一項：
對於公務上或因公益所持有之物，犯前條第一項之罪者，處一年以上七年以下有期徒
刑，得併科五千元以下罰金。
刑法第三百三十五條第一項：
意圖為自己或第三人不法之所有，而侵占自己持有他人之物者，處五年以下有期徒刑
、拘役或科或併科一千元以下罰金。
刑法第二百十六條：
行使第二百十條至第二百十五條之文書者，依偽造、變造文書或登載不實事項或使登
載不實事項之規定處斷。
刑法第二百十條：
偽造、變造私文書，足以生損害於公眾或他人者，處五年以下有期徒刑。
                                                                        Ｑ


司法院資訊處製作；財團法人民間司法改革基金會備份。
